臺灣基隆地方法院交通事件裁定　　　　　　　　　　九十三年度交聲字第一三六號
　　原處分機關　交通部公路總局臺北區監理所基隆監理站
　　異　議　人
　　即受處分人　益達交通有限公司
　　法定代理人　張雪英
　　代　理　人　乙○○
右列受處分人因違反道路交通管理處罰條例案件，對於交通部公路總局臺北區監理所
基隆監理站於中華民國九十三年六月一日所為之裁決（原處分案號：基監字第裁四二
─Ｚ00000000號），聲明異議，本院裁定如左：
    主      文
原處分撤銷。
本件不罰。
    理      由
一、原處分意旨略以：異議人即受處分人益達交通有限公司所屬之駕駛員即案外人楊
    坤雄，於民國九十三年四月十三日下午六時四十三分許，駕駛異議人公司所有之
    ＡＩ─三六０號營業大貨車載運道路拓寬之廢土及人行道廢水泥塊，為警以「重
    量法」攔測得其總重二八．五公噸，超載七．五公噸（限重二十一公噸），為警
    依法舉發，核無不當，爰依道路交通管理處罰條例第二十九條之二第三項（裁決
    書誤繕為第二十九條之一第三項）之規定，裁處罰鍰新臺幣（下同）一萬八千元
    等語。
二、異議意旨則略以：異議人公司所有之前揭車輛，於前揭時、地過磅砰重之結果，
    其總重固為二八．五公噸，惟異議人公司所有之前揭車輛所載運者，乃道路拓寬
    之廢土及人行道廢水泥塊，異議人公司所有之前揭車輛復為合格之砂石標示車，
    依內政部警政署交字第九一０一００八三四號書函裁示：「登檢合格之砂石標示
    車及原砂石標示車已登檢轉換為砂石專用車者，於九十三年五月三十一日前，以
    核定之容積裝載及取締，自九十三年六月一日起，均應依行車執照檢定之重量裝
    載及取締」，乃員警竟捨「容積法」而不用，逕以過磅秤重為其丈量方法，從而
    ，異議人公司對前揭裁決自難甘服，爰請求撤銷原處分等語。
三、按汽車裝載貨物超過核定之總重量、總聯結重量者，處汽車所有人罰鍰，並記汽
    車違規紀錄一次；有前二項規定之情形者，應責令改正或當場禁止通行，並處新
    臺幣一萬元罰鍰，超載十公噸以下者，以總超載部分，每一公噸加罰新臺幣一千
    元；超載逾十公噸至二十公噸以下者，以總超載部分，每一公噸加罰新臺幣二千
    元；超載逾二十公噸至三十公噸以下者，以總超載部分，每一公噸加罰新臺幣三
    千元；超載逾三十公噸者，以總超載部分，每一公噸加罰新臺幣五千元。未滿一
    公噸以一公噸計算，道路交通管理處罰條例第二十九條之二第一項前段、第三項
    分別定有明文。
四、原處分機關採信舉發機關之見解，係以內政部警政署國道高速公路警察局第六警
    察隊九十三年五月四日公警六(九)刑訴字第０九三００００二七六號函示：本件大
    貨車之過磅，係因「所載物品為道路拓寬之廢土及人行道廢水泥磚塊，並非載運
    砂石，依規定不用丈量內框、長、寬、高」云云，而為其論據。證人即舉發員警
    甲○○雖亦到庭證稱：依警察機關取締砂石車應行注意事項攔查重點規定，只有
    砂石、土方才可以用容積丈量，本件砂石車係道路拓寬之廢土及人行道廢水泥塊
    ，不符合上開容積丈量之規定，故本件係排除丈量法取締，而以重量取締云云，
    然按登檢合格之砂石標示車及原砂石標示車已登檢轉換為砂石專用車者，於九十
    三年五月三十一日前，以核定之容積裝載及取締，自九十三年六月一日起，均應
    依行車執照檢定之重量裝載及取締，此有交通部九十一年五月二十八日交路字第
    ０九一０００五一九八號函在卷可稽，並經交通部九十三年六月二十五日交路字
    第０九三０００六六八八號函、交通部公路總局九十三年六月九日路監交字第０
    九三００二三一八一號函及臺北縣汽車貨運商業同業公會九十一年六月三日（91
    ）北汽貨華字第一０七號函分別引述在卷可考，堪認舉發當時（行為時）之九十
    三年四月十三日，確有砂石車應依容積裝載及取締之規定無疑。準此，本件異議
    是否有理由之關鍵點厥為：標示合格之砂石車，於九十一年五月三十一日以前，
    是否必須裝載砂石，始得依「容積法」取締？倘標示合格之砂石車並非裝載砂石
    或並非完全裝載砂石，是否即應改依「重量法」取締，而不得依「容積法」取締
    ？經查：
  1.本院遍觀卷附「警察機關取締違規砂石車注意事項」之規定，並無證人即員警甲
    ○○所稱砂石車只有裝載砂石、土方，才可用容積取締之明文；再觀之前述交通
    部九十一年五月二十八日交路字第０九一０００五一九八號函，亦無砂石車必須
    裝載砂石、土方始得以容積取締之說明。由此可見，所謂「在九十三年五月三十
    一日之前，砂石車只有裝載砂石、土方，才可用容積取締；如非裝載砂石、土方
    ，即應改依重量取締」云云，不過證人、舉發機關，乃至原處分機關所為限縮之
    「解釋」，而非明文之規定。
  2.按禁止恣意原則係公法上之原理原則，就行政而言，行政官署（例如本案之原處
    分機關）僅得基於實質觀點而為決定與行為，且行政官署之任何措施與該措施所
    處理之事實狀態之間，必須保持適度之關係；申言之，行政上之禁止恣意原則，
    不止是在禁止故意的恣意行為，即便是任何客觀上違反憲法基本精神及事物本質
    之行為，均在禁止恣意原則所揭櫫禁止之範疇！由此導引而出，行政上所謂之「
    禁止恣意」，與「欠缺合理的、充分的實質上理由」，實屬同義。茲本件砂石車
    所載運者，雖夾雜有「道路拓寬之廢土及人行道廢水泥塊」，然較之完全載運砂
    石者而言，其事物之本質並無不同，乃本件舉發員警、舉發機關及原處分機關，
    竟在法（包括其行政內規）無明文規定之情形下，逕自「限縮」前揭規定而對異
    議人公司為不利之解釋，且渠等就上開「限縮」解釋，復提不出「合理的、充分
    的實質上理由」，則渠等任意以限縮方式解釋法令，並進而對異議人公司為前揭
    裁處，已屬恣意！從而，異議人公司以交通部之前揭函令為由，主張本件不應以
    「重量法」丈量，而應以「容積法」丈量乙節，自屬有據。是本院自不能採員警
    以「重量法」施測所得之砂石車總重量，為本件異議人公司有無違規事實之證據
    資料。
  3.次按法院受理交通事件，準用刑事訴訟法之規定，道路交通管理處罰條例第八十
    九條前段、道路交通案件處理辦法第四條第一項分別定有明文。刑事訴訟法證據
    法則之相關規定，與行政秩序罰之交通違規裁罰規定，在性質上不相牴觸之範圍
    內，本院自應依法適用。又依刑事訴訟法第一百五十四條第二項規定，犯罪事實
    應依證據認定之，無證據不得認定犯罪事實；而認定犯罪事實所憑之證據，雖不
    以直接證據為限，間接證據亦包括在內，然而無論直接證據或間接證據，其為訴
    訟上之證明，須於通常一般之人均不致有所懷疑，而得確信其為真實之程度者，
    始得據為有罪之認定，倘其證明尚未達此一程度，而有合理之懷疑存在而無從使
    事實審法院得有罪之確信時，即應由法院為諭知被告無罪之判決（最高法院七十
    六年度臺上字第四九八六號判例可資參照）。此一原則，於法院審理行為人違反
    道路交通管理處罰條例案件時，當有其適用；易言之，法院於審理行為人違反道
    路交通管理處罰條例案件之際，倘已踐行完畢調查證據之程序後，仍無法形成「
    行為人確有該當於道路交通管理處罰條例所列各該處罰構成要件事實」之確信時
    ，即應依刑事訴訟法上「罪疑利益歸於被告」（亦即倘有懷疑則從被告之利益作
    解釋）之證據法則，逕為對異議人即受處分人有利之認定。茲本件舉發員警、舉
    發機關，乃至原處分機關，因違背「禁止恣意原則」，而逕自「限縮」解釋法令
    所採取之「重量」取締法，既查有前述瑕疵，而為本院所不採，原處分機關復無
    從提出前揭砂石車以「容積」丈量後，亦超過核定總重量之具體事證，則本於「
    罪疑利益歸於被告」之證據法則，本院自應逕為對異議人公司有利之認定，而認
    原處分機關所指之違規事實並不存在。綜上，本院因認異議人公司以前詞為由，
    向本院提出異議，為有理由；原處分既有違誤，自應由本院將之撤銷，並另為異
    議人公司不罰之諭知，以資適法。
五、末查，本件聲明異議狀所載之楊坤雄，僅係前揭砂石車之司機，並非原處分機關
    裁決處罰之對象，亦非受處分人，是其自不得對原處分表示異議；乃楊坤雄竟於
    前揭聲明異議書狀之異議人欄處，共同具名表示聲明異議，則其異議顯不合法，
    本應予以駁回。惟本院細觀聲明異議書狀之末，「司機楊坤雄」並未於「具狀人
    」欄簽名或蓋章；而該聲明異議狀之首，亦係在「益達交通有限公司」之旁分別
    具名「負責人張雪英」及「司機楊坤雄」，顯見司機楊坤雄並無以其個人為異議
    人之意思，從而，本院自應僅以「益達交通有限公司」為異議人公司，而不同列
    楊坤雄為異議人而為裁定，併此指明。
六、據上論斷，應依道路交通案件處理辦法第二十條，裁定如主文。
中      華      民      國      九十三      年      八      月    六    日
                                臺灣基隆地方法院交通法庭
                                    法  官    王  慧  惠
右正本證明與原本無異。
對於本件裁定如有不服，應於收受送達後五日內，向本院提出抗告書狀，敘述抗告之
理由，抗告於臺灣高等法院。
                                    書記官    王  月  娥
中      華      民      國      九十三      年      八      月    六    日
